臺灣高雄地方法院刑事判決　　　　　　　　　　　　　九十二年度勞安訴字第四號
　　公　訴　人　臺灣高雄地方法院檢察署檢察官
　　被　　　告　甲○○
　　選任辯護人　李明益
　　　　　　　　涂啟夫
右列被告因業務過失致死等案件，經檢察官提起公訴（九十二年度偵續字第二號），
本院判決如左：
    主  文
甲○○無罪。
    理  由
一、公訴意旨略以：被告甲○○係天鼎電訊股份有限公司（以下簡稱天鼎公司）之負
    責人，負責天鼎公司各分區分公司之各項業務，為從事業務之人，亦為勞工安全
    衛生法第二條第二項規範之雇主。其明知該公司自弘鍵工程有限公司（以下簡稱
    弘鍵公司）轉承包臺灣電力股份有限公司（以下簡稱臺電公司）高雄區營業處「
    高維ＩＡ４配電線路巡修類點檢及事故搶修改善工程」（以下簡稱系爭工程），
    且亦知該公司勞工張豪華、乙○○、己○○等五人於民國九十一年三月十九日下
    午四時許，在高雄縣彌陀鄉○○路從事系爭工程，而系爭工程現場施作人員作業
    時，腳底距離活電部分（熔絲鍊開關負載側及其接至電纜終端接頭之引線）約一
    百七十五公分，頭部距離活電部分（對地電壓六千九百伏特之熔絲鍊負載端之引
    線）約僅十公分，且臺電公司於作業當天將不會配合斷電，身為公司負責人，自
    有替公司勞工注意作業安全、提供適當之絕緣防護裝備並防止危險發生之義務，
    且又無不能注意之情事，竟疏未注意及此，未提供絕緣防護手套、肩套、安全毯
    等足以防止遭受高壓電能危害之絕緣防護設備，致使張豪華於作業當時僅穿戴安
    全鞋、安全帽，未穿戴絕緣防護手套及肩套，亦未使用安全毯，即於距離其頭部
    約僅十公分之前開未設置絕緣用防護設備之高壓活線下作業，嗣因扶住固定鋁梯
    之乙○○右肘關節遭駛經該處之機車碰撞，鋁梯因而輕微移動，導致正在鋁梯上
    作業之張豪華在驚慌下左手誤觸前開高壓活線，遭高達六千九百伏特之高壓活線
    電擊後心肺衰竭當場死亡，因認被告涉犯刑法第二百七十六條第二項業務過失致
    死罪，並違反勞工安全衛生法第五條第一項第三款之規定，而發生同法第二十八
    條第二項第一款之職業災害，應依同法第三十一條第一項論處等語。
二、按犯罪事實應依證據認定之，無證據不得認定其犯罪事實；不能證明被告犯罪者
    ，應諭知無罪之判決，刑事訴訟法第一百五十四條第二項、第三百零一條第一項
    分別定有明文。又事實之認定，應憑證據，如未能發現相當證據，或證據不足以
    證明，自不能以推測或擬制之方法，為裁判基礎。再認定犯罪事實，所憑之證據
    ，雖不以直接證據為限，間接證據亦包括在內，然無論直接或間接證據，其為訴
    訟上之證明，須於通常一般之人均不致於有所懷疑，而得確信其為真實之程度者
    ，始得據之為有罪之認定，倘其證明尚未達到此一程度，而有合理性懷疑之存在
    時，即無從為有罪之認定（最高法院四十年台上字第八六號、七十六年台上字第
    四九八六號判例要旨可資參照）；次按刑事訴訟法上所謂認定犯罪事實之證據，
    係指足以認定被告確有犯罪行為之積極證據而言，如未能發現相當證據或證據不
    足以證明，自不能以推測或擬制之方法，以為裁判基礎（最高法院二十九年上字
    第三一０五號判例要旨亦可參照）。
三、本件公訴人認被告涉有前開罪嫌，無非係以被告之供詞、證人丙○○、許宏仁、
    丁○○於警詢及偵查中之證詞、行政院勞工保險舉保承資字第○七九八號函、中
    央健保局健保承字第○九二○○○○五六○號函、行政院勞工委員會南區勞動檢
    查所勞南檢營字第○九一一○○四○八九○號函文職業災害檢查報告書、台灣高
    雄地方法院檢察署相驗屍體證明書、驗斷書、勘驗筆錄等為其論斷之依據。訊據
    被告甲○○固未否認自己為天鼎公司負責人，然對於本件職業災害之發生堅決否
    認有何過失，並否認有違反勞工安全衛生法第五條第一項第三款之犯行，辯稱：
    本件是分公司所發生的職業災害，伊是總公司的負責人，並未在場參與工程的指
    揮監督，故不得認為伊應對於死者的死亡應負過失致死及勞工安全衛生法之刑事
    責任等語。
四、按「雇主對左列事項應有符合標準之必要安全衛生設備：三、防止電、熱及其他
    之能引起之危害。」；「雇主應對勞工施以從事工作及預防災害所必要之安全衛
    生教育、訓練」；「使勞工於低壓電路從事檢查、修理等活線作業時，應使該作
    業勞工戴用絕緣用防護具，或使用活線作業用器具或其他類似之器具」，此為勞
    工安全衛生法第五條第一項第三款、同法第二十三條第一項、勞工安全衛生設施
    規則第二百五十六條分別定有明文。而勞工安全衛生法第三十一條規定之處罰，
    係以違反上述應設置安全設備或施行教育訓練之作為義務，致生死亡災害為其構
    成要件，性質上屬於故意不作為之結果犯。必行為人有違反上開安全設置之作為
    義務，且死亡災害之發生與其不作為具有相當因果關係，始能成立。
五、本件死者張豪華於九十一年三月十九日下午四時二十分許，在高雄縣彌陀鄉○○
    路彌陀高幹九十九左分五號處（即位於高雄縣彌陀鄉○○路一巷巷口之台電電桿
    ），因施作臺電公司所發包之系爭工程而與乙○○二人一組從事二對架空接戶線
    舊線換新線更新工作，負責將戶線固定於電桿之軸型絕緣礙子，另一組人員則負
    責將戶線之另一端固定於用戶，嗣張家豪以鋁梯爬上電桿繫好安全帶及補助索，
    等待下方工作人員傳遞電線料作業時，恰有一輕型機車撞及乙○○扶住鋁梯之右
    手手肘，使鋁梯震動導致張豪華遭電擊後，因心肺衰竭死亡之事實，業經證人乙○○於警詢及本院審理中證述屬實（見警詢及本院九十三年三月九日審判筆錄）
    ，並有行政院勞工委員會南區勞動檢查所九十一年四月十六日勞南檢營字第九一
    一００四０八九０號函所附檢查報告書及台灣高雄地方法院檢察署相驗屍體證明
    書各一紙可資為證，固堪信張豪華確於施做系爭工程期間遭電擊而死亡。然而，
    被告是否因此應依勞工安全衛生法第三十一條第一項及刑法第二百七十六條第二
    項之規定負刑事責任，仍須就下列各點為審究：(一)、死者張豪華於施作系爭工程
    之時，現場有否依勞工安全衛生法及勞工安全設施規則之規定，設置適當之安全
    設備？其有否依法接受教育訓練？(二)、若否，則被告應否依勞工安全衛生法第三
    十一條第一項之規定負刑事責任？(三)、此外，被告就張豪華之死亡結果有無過失
    ，亦即其對於該項死亡結果有無應注意、能注意而未注意之情況。經查：
(一)、案發之日，系爭工程之施作現場提供安全帽、安全鞋、手套、安全帶等安全設備
    予工作人員，而未使用安全肩套及安全毯，死者張豪華受雇於天鼎公司，施作系
    爭工程之時未及戴上安全手套，亦未穿著安全鞋便遭電擊之事實，業經證人即與
    張豪華同一組施工之乙○○及弘鍵公司之實際負責人丙○○於本院審理時證述屬
    實（見本院九十三年三月九日筆錄）。而證人即行政院勞工委員會南區勞動檢查
    所人員林培司於本院審理時亦證稱：「依勞工安全設施規則之規定，在施工時，
    於六十公分距離內若有活電（包含高壓電及低壓電）都應該要用安全毯作絕緣包
    覆，本件光有安全手套、肩套及安全鞋是不夠的，（因為）安全手套有可能隨時
    間因素而劣化，功能會減損，所以法律要求六十公分以內有活電還是要作絕緣包
    覆，作多重的絕緣設施。（你如何判斷現場有無提供該項設備？）從現場相片得
    知，死者受電擊時還掛在電線上，足見他們沒有作包覆之工作，也沒有帶安全手
    套及肩套，訪談結果也是如此。（本件職業災害發生之直接原因）是死者在作業
    當中碰觸到高壓電，間接原因是沒有帶相關之防護工具，也沒有作包覆之絕緣工
    作。（有無可能是為了爬樓梯方便，所以才先不戴安全手套？）安全鞋及絕緣手
    套都應該先穿上，安全手套很薄，不妨害爬樓梯，可以等爬上去以後再穿戴手套
    之外層，本件死者也沒有穿安全鞋」等語（見本院九十三年四月六日審判筆錄）
    。此外，張豪華於施作系爭工程之前，並未依法接受從事工作及預防災害所必要
    之安全衛生教育、訓練，僅間接透過乙○○之轉述自弘鍵公司接受訓練得知之相
    關教育訓練之內容等情，亦經乙○○及林培司於本院審理中證述屬實。從而，死
    者張豪華於施作系爭工程之前並未依法接受教育訓練，且案發之日現場並未依勞
    工安全設施規則之規定，設置適當之安全設備，以致張豪華於施做系爭工程之時
    ，遭受電擊而死亡之事實，堪予認定。
(二)、再者，台電公司先後於九十一年一月及九十一年二月十八日，將名稱為「高維Ｉ
    Ａ３配電線路巡修類點檢及事故搶修改善工程」（以下簡稱ＩＡ３工程，工程地
    點為：台電高雄區營業處市區巡修股轄區內）及「高維ＩＡ４配電線路巡修類點
    檢及事故搶修改善工程」（即系爭工程，工程地點：台電高雄區營業處橋頭巡修
    股與岡山、路竹、阿蓮及湖內等四服務處之服務範圍）發包予弘鍵公司，弘鍵公
    司再於一個月之間，先後以書面契約（ＩＡ３工程部分）及口頭約定之方式（Ｉ
    Ａ４工程部分），將前開工程轉包予己○○之事實，業經證人即弘鍵公司之實際
    負責人丙○○於本院審理時證述屬實，並有台灣電力公司工程採購承攬契約書影
    本二紙、工程承攬契約書影本一紙可資為證。而己○○再將ＩＡ３工程轉包予天
    鼎公司承作，雙方並簽定書面契約之事實，亦經證人己○○及天鼎公司南區分公
    司負責人丁○○證述屬實，並有工程承攬契約書影本一份可憑，固堪認ＩＡ３工
    程確自台電公司輾轉發包予天鼎公司施作。至於系爭ＩＡ４工程部分，證人己○○於本院審理時先證稱不知另外有ＩＡ４工程，並認為ＩＡ４與ＩＡ３應係同一
    件工程，伊將自弘鍵公司承攬之工程直接發包予天鼎公司承作，並無另外就ＩＡ
    ４工程訂立合約等語（見本院九十三年二月十六日筆錄），嗣後又改稱實際上有
    向弘鍵公司承包ＩＡ４工程，並且將該工程發包予天鼎公司，但是沒有書面契約
    書，至案發現場承作系爭工程之時並不知道系爭工程名稱為ＩＡ４，當天是因為
    接獲弘鍵公司通知才到現場，本案發生之後才知道系爭工程實際名稱為ＩＡ４等
    語（見本院九十三年三月九日筆錄），足見案發前己○○對於系爭工程是否在其
    向弘鍵公司承包工程之範圍內，乃至於該工程之具體施作時間及內容均不清楚。
    又證人丁○○於本院審理中亦證稱：「我有去簽ＩＡ３的工程，但我不知道有Ｉ
    Ａ４的工程。（彌陀鄉○○路的工程也在你向己○○承包工程範圍內？）不清楚
    。」等語（見本院九十三年四月六日筆錄）。是自稱將系爭工程發包予天鼎公司
    之己○○及負責與黃某接洽工程轉包事宜之丁○○，於案發前均不知有系爭工程
    之存在，再佐以弘鍵公司與己○○、己○○與天鼎公司就系爭工程之承攬確實未
    定有任何書面契約，從而，死者張豪華所施作之工程是否在天鼎公司與己○○所
    簽訂之承攬契約範圍內？已非無疑，既不能證明系爭工程在天鼎公司與己○○合
    約範圍之內，則對於合約範圍以外之施工項目，自難認被告仍屬勞工安全衛生法
    所稱之「雇主」，而應依該法負刑事責任。
(三)、又本件各該承攬契約當事人包括台電公司、弘鍵公司、己○○及天鼎公司之間，
    關於施工現場之安全衛生設施究竟應由何人負責提供？本件弘鍵公司與己○○；
    己○○與天鼎公司間，就系爭工程之承攬雖未訂有書面契約，然而就：(1)證人己○○於本院審理中證稱：「（當天有無提供安全配備？）弘鍵公司有提供安全配
    備，但實際上提供何種安全配備，要問領取的人才知道。（當天的安全配備由弘
    鍵提供，為何會在天鼎的車上？）弘鍵是由台電直接發包的單位，配備有經過台
    電檢查合格，（所以）天鼎一定要用弘鍵的設備，所以配備是向弘鍵領過來的。
    （施作該工程，由何人決定提供何種安全配備？）弘鍵公司。我是為施作ＩＡ３
    工程到他們公司（按：弘鍵公司）領安全設備交給乙○○，經通知作ＩＡ４，安
    全設備是乙○○載過去的」等語（見本院九十三年二月十六日筆錄第九頁、第二
    十二頁）。(2)證人戊○○即弘鍵公司負責現場勞工安全衛生之人員於本院審理中
    亦證稱：「（系爭工程既已轉包出去，為何仍由弘鍵公司舉辦安全講習？）這是
    我們公司應該辦的，每個月都會舉辦。」之語（見本院九十三年三月九日筆錄第
    二十四頁以下）。(3)證人丙○○於本院審理中證稱：「（案發當天安全配備由何
    人提供？）我與己○○簽約時就將相關之安全設備交給他們，他們自己帶到現場
    ，（ＩＡ４工程轉包給己○○承作時，是否有交一批安全設備給己○○？）我們
    的工安人員到現場會監督他們有無使用該等安全設備，若無使用安全設備或有危
    險情形時，我們會阻止他們施作，（安全設備是否應由己○○攜帶到現場？）是
    ，東西是由己○○保管」等語。(4)證人乙○○於本院審理中證稱：「（現場工地
    有無領班？）無，只有弘鍵工安與己○○，（天鼎工安由何人負責？）不知道，
    我們到弘鍵上課，（施工現場工安何人負責？）弘鍵公司的工安負責，講習時弘
    鍵公司就有說高壓部分並不斷電，我們曾經問過可否斷電施工，弘鍵說不可能，
    （當天到現場施工時，安全配備何人提供？）己○○，我在現場向己○○領取的
    」等詞（見本院九十三年三月九日筆錄第二十三頁以下），足見系爭工程施作時
    ，不論是勞工安全相關設備之提供、勞工安全訓練之實施，或是施工現場之安全
    衛生管理，均由弘鍵公司或己○○負責，死者係受雇於天鼎公司而被告為該公司
    之負責人固然屬實，然天鼎公司關於前開與系爭工程施作現場勞工安全有關之設
    備既無提供之義務，對於現場工程之施作又無從為指揮監督，顯見被告辯稱伊係
    單純供應人力予己○○，堪予採信。再觀諸勞工安全衛生法第三十一條規定之處
    罰，係以違反前述應設置安全設備或施行教育訓練之作為義務，致生死亡災害為
    其構成要件，必行為人有違反上開安全設置之作為義務，且死亡災害之發生與其
    不作為具有相當因果關係，始能成立，已如前述。被告既無提供安全設備、實施
    教育訓練等作為義務，亦無從督導工程中工人施工安全，自難令其對於死者因電
    擊死亡之結果負責。
(四)、此外，即便如證人己○○所言，系爭工程已口頭約定轉包予天鼎公司承作，然據
    證人丁○○證稱，係將與己○○所簽訂之合約「寄回」總公司向被告陳報，未向
    被告報告系爭工程有高壓電及台電公司於施工時將不配合斷電等細節，且被告未
    曾到過現場等語（見本院九十三年四月六日筆錄第十三頁），佐以證人己○○亦
    證稱是與丁○○口頭約定系爭工程轉包與天鼎公司，並未與被告商討相關事宜之
    語，足見被告辯稱不知有系爭工程之詞，堪予採信。加以證人己○○既未否認雙
    方未明確約定系爭工程開始施作之時間，並證稱：「我們接到他們電話後，乙○○帶一個人去現場，之後我才載料到現場，當天弘鍵打電話叫我們過去，我們就
    馬上過去，之前我們已經講好，只是施工時間還沒有確定」等語（見本院九十三
    年三月九日筆錄第六頁），核與證人丙○○於本院審理中證稱：「因為工程性質
    相近所以沒有簽約。（ＩＡ４有無約定何時施工？）事先沒有約定」之語。另徵
    諸證人乙○○於本院審理中亦證稱：「當天中午臨時接獲己○○通知，該工程要
    趕，所以才過去，（被通知當時在何處施工？）在燕巢，與己○○不同一組」等
    語，案發之日係臨時接獲己○○之通知才到現場，（你們到系爭工程工地前有無
    履勘現場？）無」等語（見本院九十三年三月九日筆錄第十六頁、第二十四頁）
    ，是以，案發之日張豪華係臨時接獲己○○之通知始至現場施作系爭工程，從而
    ，縱使天鼎公司有提供施工所需各項安全設施之義務，在未曾經告知有系爭工程
    存在且施工之起始時間未明，而死者等人係臨時接獲通知至現場施工之情況下，
    身為天鼎公司負責人之被告，得否預知案發之日死者將施作系爭工程而預先準備
    適當之安全設施？亦即以案發之日之客觀情況而言，既非被告「使勞工於低壓電
    路從事檢查、修理等活線作業」，自無期待其得以「使該作業勞工戴用絕緣用防
    護具，或使用活線作業用器具或其他類似之器具」之可能，從而，亦難單以天鼎
    公司未提供適當之安全設備、未令死者接受相當之教育訓練，令被告依勞工安全
    衛生法第三十一條之規定負責。
(五)、末按刑法第二百七十六條第二項之業務過失致人於死罪之成立，其前提以從事業
    務之人，有業務上應注意、能注意，而疏未注意為其構成要件。易言之，即刑法
    上之過失犯，必以危害之發生，係因行為人違背其注意義務，而此一注意義務之
    違反與危害結果之間，具有相當因果關係，始能成立。本件死者張豪華因施作系
    爭工程時，未為適當之絕緣包覆行為，以致遭電擊死亡之情固然屬實，然無積極
    證據證明系爭工程確已由己○○轉包予天鼎公司，就系爭工程之施工現場之指揮
    監督狀況觀之，亦乏證據證明除弘鍵公司及己○○外，天鼎公司對於系爭工程之
    施作，亦有提供安全設施或教育訓練之義務，自難認被告關於現場未提供適當之
    安全設備或未對死者施行教育訓練有何作為之義務。再即便系爭工程果在天鼎公
    司向己○○承攬之工程範圍內，且契約當事人之間亦無意排除天鼎公司具有提供
    適當安全設備及實施教育訓練等義務，然以弘鍵、己○○及天鼎公司之間，就何
    時施作系爭工程並未為具體約定，且案發之日張豪華及乙○○等人員又係臨時接
    獲己○○之通知始至現場施作系爭工程之情，亦難認被告有及時提供相關之設備
    或即時對張豪華施以教育訓練之可能，職是，被告未提供適當之安全設備及實施
    教育訓練固然屬實，亦不得謂其有何應注意、能注意而未注意之事由，令其就張
    豪華之死亡結果，負業務過失致死之責。
六、綜上所述，本件並無確切之證據足以證明系爭工程在天鼎公司自己○○承攬之工
    程範圍內，自無從證明係被告使張豪華為系爭工程之施作，亦無從證明被告有提
    供適當之安全設備並對張豪華施以教育訓練之義務，從而難認被告有何違反勞工
    安全衛生法所規定作為義務之犯行，又無證據證明被告對被害人張豪華之死亡結
    果，負有防止義務，或有防止之可能性，故被告之業務過失致死罪責亦屬不能證
    明，揆諸首揭說明，自應為被告無罪之諭知。
據上論斷，依刑事訴訟法第三百零一條，判決如主文。
中      華      民      國    九十三    年      四      月     二十     日
                              台灣高雄地方法院刑事第十庭
                                  審判長   法 官    李璧君
                                           法 官    吳志豪
                                           法 官    卓立婷
右正本證明與原本無異。
如不服本判決，應於判決送達後十日內，向本院提出上訴狀。
                                           書記官    李春慧
中      華      民      國    九十三    年      四      月     三十     日
